【裁判字號】    98,易,2694
【裁判日期】    990121
【裁判案由】    詐欺
【裁判全文】
臺灣臺北地方法院刑事判決              98年度易字第2694號
公  訴  人  臺灣臺北地方法院檢察署檢察官
被      告  乙○○
上列被告因詐欺案件，經檢察官提起公訴（98年度偵字第7611號
、98年度少連偵字第9號），本院判決如下：
    主  文
乙○○幫助犯詐欺取財罪，處有期徒刑月，如易科罰金，以新
臺幣壹仟元折算壹日。
    事  實
一、乙○○知悉依一般社會生活之通常經驗，一般人無故取得他
    人金融帳戶使用之行徑常與財產犯罪之需要密切相關，而可
    預見他人如不自行申辦帳戶使用，而向他人收集金融機構帳
    戶之存摺、提款卡、密碼等物品使用，可能係提供予犯罪集
    團作為詐騙他人款項之用途，並藉以逃避偵查機關追查，但
    仍基於縱有人持以犯詐欺犯罪，亦不違反其本意之幫助詐欺
    取財之不確定故意，於民國97年11月27日，在不詳地點，將
    其在彰化商業銀行北新分行（下稱彰化銀行）申辦之帳號第
    00000000000000號帳戶之存摺、提款卡及密碼，交付真實姓
    名、年籍不詳之人，該人隨即將上開銀行帳戶資料提供予不
    詳之詐欺集團成員使用。該詐騙集團所屬成員取得乙○○申
    設之上開銀行帳戶資料後，即共同基於詐欺取財之犯意聯絡
    ，於97年12月1日下午6時15分許，撥打電話予甲○○，佯稱
    其為先前在雅虎奇摩拍賣網站與甲○○交易之賣家，因先前
    網路購物付款設定有誤，會持續自動扣款，將立即聯絡郵局
    代為處理云云，再由一名自稱郵局值班主任之詐騙集團成員
    撥打電話予甲○○，佯稱需按指示至自動提款機操作以處理
    此問題云云，使甲○○陷於錯誤，於當日晚間前往鶯歌郵局
    ，並按該詐騙集團成員指示操作自動提款機，先從其自己申
    辦之郵局帳戶內轉帳匯款新台幣（下同）29,989元至該詐騙
    集團成員指定帳戶內，甲○○察覺款項匯出後，即質問該詐
    騙集團成員為何按指示操作後，係將款項匯出至他人帳戶內
    ，該詐騙集團成員即又接續騙稱：因系統出問題，要先凍結
    該筆匯款，需再拿另一帳戶之提款卡以將款項轉入云云，甲
    ○○仍誤信為真，即持其母親許金枝之郵局提款卡，並依指
    示操作自動提款機轉帳匯款3筆各29,989元、100, 000元、
    21,000元至該詐騙集團成員所指定之帳戶內，其中100,000
    元係轉帳至乙○○申設之上開帳戶內，並於次日（2日）款
    項轉入乙○○上開帳戶後，詐欺集團成員即將上開100,000
    元款項提領一空。嗣因甲○○察覺受騙而報警處理，始經警
    循線查悉上情。
二、案經臺北縣政府警察局新店分局報請臺灣臺北地方法院檢察
    署檢察官偵查起訴。
    理  由
壹、證據能力部分：
一、按被告以外之人於審判外之陳述，雖不符刑事訴訟法第159
    條之1至之4等4條之規定，而經當事人於審判程序同意作為
    證據，法院審酌該言詞陳述或書面陳述作成時之情況，認為
    適當者，亦得為證據，刑事訴訟法第159條之5第1項定有明
    文。本案證人即被害人甲○○於警詢中之陳述，雖屬傳聞證
    據，惟其未再於本院審理中為陳述，且查無符合同法第159
    條之1至之4等前4條之情形，檢察官、被告均已知悉該陳述
    屬傳聞證據，且同意引用上開證人陳述為本案之證據，又本
    院審酌上開證述於作成時之外部情狀，均無任何不適當之情
    況，認以之作為本案之證據，應屬適當，是上開證人於警詢
    中證述均應有證據能力。
二、至卷附之存摺交易明細等件，均電腦機器處理轉帳交易後，
    直接作成之電磁紀錄所列印之文書資料。上開證據於作成之
    過程中，並無涉入人為知覺、記憶過程之錯誤危險，並非傳
    聞證據，且被告復未爭執該等書證內容有何遭人為竄改等不
    實之處，應認均具有證據能力，併予說明。
貳、實體部分：
一、訊據被告固坦承上揭彰化銀行北新分行帳戶為其所申辦之事
    實，惟矢口否認有何幫助詐欺取財之犯行，辯稱：我先前攜
    帶存摺到銀行補登，回程途中存摺、提款卡、電話聯絡簿都
    放在背包內，背包的拉鍊並未完全關好，騎乘機車回到家後
    ，才發現存摺、提款卡、電話聯絡簿都不見了，因為我將銀
    行帳號、密碼抄寫在該電話聯絡簿上，可能因此帳戶遭人盜
    用云云。經查：
  (一)上開金融機構帳戶係由被告所申請辦理一節，均經被告自承
    甚明，並有彰化銀行北新分行97年12月31日彰北新字第0971
    66號函附被告所申設之上揭彰化銀行北新分行帳戶之申請書
    、印鑑卡、相關申辦資料、帳戶交易明細表在卷可證（見偵
    一卷第34至40頁）。又被告所申請上開金融機構帳戶為詐騙
    集團成員持有使用，且該詐騙集團成員於97年12月1 日，撥
    打電話向被害人甲○○佯稱因網路購物付款方式設定錯誤，
    會定期自動轉帳扣款，需按指示操作自動提款機重新設定云
    云，使被害人甲○○陷於錯誤，按該詐騙集團成員指示前往
    鶯歌郵局操作自動提款機，先後轉帳匯款共計180,978元至
    該詐騙集團成員所指定之帳戶內，且其中金額10,000元係轉
    入被告上揭帳戶內等事實，並經被害人即證人甲○○於警詢
    中證述明確（見偵三卷第9至11頁），復有被害人母親許金
    枝所有郵局帳戶之存摺交易明細表影本、被告申辦之上開彰
    化銀行北新分行帳戶之交易明細查詢表各1份可資佐證（見
    偵三卷第18頁、本院卷第15頁）。從而，被告所申設之上揭
    銀行帳戶至遲於97年12月1日即已為詐騙集團成員掌握運用
    之事實，自堪以認定。
  (二)又被告否認其將上開銀行帳戶提供予他人利用，而以前揭情
    詞置辯。而被告所陳其於案發後不久即97年12月3 日下午3
    時許，主動前往臺北縣政府警察局新店分局江陵派出所報案
    稱其所有上開帳戶遺失，而於隔日接受員警詢問一情，有臺
    北縣政府警察局新店分局98年12月1 日北縣警店刑字第0980
    061174號函附職務報告書、調查筆錄影本在卷可證（見本院
    卷第32至35頁），然查：
    1.關於被告攜帶存摺、提款卡外出之目的，經被告於98年8
      月10日檢察官訊問時先供稱：當天是想要刷看看簿子裡面
      還有沒有錢，可以幫家裡繳水電費用等語；而經檢察官訊
      以：「但交易紀錄最後一筆是6 月領到剩下74元？」，復
      陳稱：我記得之前有撥5,000 元下來，之後再去刷本子是
      因為我大學時有再申請臺北縣助學金的單子，我有給存摺
      影本，所以去刷看看有沒有錢進來；後來申請的那5,000
      元我有問過學校，他們說好像已經逾期了，所以不能申辦
      云云（見偵三卷第33頁）。至本院準備程序則改稱：我當
      天是要去銀行確認帳戶有沒有錢，所以帶存摺去銀行刷簿
      子；因為我就讀東方技術學院，要申辦補助款，過去該帳
      戶有一段很長的時間沒有使用，我要確認能不能使用；會
      這樣想是因為我之前曾經有一次一段時間沒使用該帳戶，
      銀行要我重新申辦為晶片卡等語（見本院卷第27頁）；又
      檢察官於本院審理中訊以：「既然你高一換卡後有持續使
      用該帳戶，為何這次還要特地去刷存摺確認？」，又稱：
      因為我領錢是一學期1、2次而已，所以我需要去確認到底
      可不可以用，以免發生不必要的狀況，因為申辦5, 000
      元有一定的時間，避免來不及申辦等語；復陳稱：我因為
      這件事情沒有申請到助學金，當時有填寫申請書，但寫到
      一半沒送出去等語（見本院卷第50、51頁）。據上，被告
      最初供稱其攜帶存摺、提款卡前往銀行之目的，是為確認
      帳戶內有無款項可供提領使用，惟經檢察官質問其帳戶已
      許久未存入款項，始陳稱因其之前有申請助學金，當天是
      要去查詢有無款項核撥到帳戶內，至本院審理中，又改稱
      其實際上尚未申請助學金，其當天攜帶存摺、提款卡外出
      之目的，是準備申請助學金，為確認帳戶是否可以使用才
      攜帶存摺、提款卡前往銀行確認云云。另關於被告有無將
      密碼抄寫於他處一節，被告於98年1月2日警詢時陳稱：我
      存簿、提款卡均遺失了，我大概忘記遺失的時間，大約是
      11月底，應該是彰化銀行北新分行到我家途中，我沒有把
      密碼登錄在任何地方等語（見偵一卷第11頁反面、12頁）
      ；然於本院準備程序時改稱：當時我的電話聯絡簿也不見
      了，我事先將密碼記在聯絡簿上等語（見本院卷第13 頁
      ），則被告先供稱沒有把密碼抄在其他地方，後又改稱有
      一併將密碼記在記事本上，而該記事本一併丟掉了等情，
      亦前後不符。而倘若被告所辯遺失存摺、提款卡之情節為
      真，理能合理交待其遺失帳戶之過程，且就攜帶帳戶外出
      至遺失帳戶之經過，應不致有前後相異之說詞，然被告每
      經質以其所述情節不合理之處時，即不斷修正並翻異先前
      之說詞，不無試圖自圓其說之嫌，是被告所辯上情，已難
      遽以採信。
    2.又經審酌被告於本院審理時供稱：我應該是97年6 月多從
      莊敬高職畢業，高職畢業後立刻進入東方技術學院就讀；
      我從高中一年級就開始申請補助金，每學期都申請，所以
      高中期間應該有6 次等語（見本院卷第51頁反面、52頁）
      ，則如按被告所述，在其就讀高職之3 年期間，應有6 筆
      5,000 元補助款存入上開帳戶內之紀錄，然而經查上開帳
      戶於91年10月30日開戶至97年12月15日之全部交易明細紀
      錄，該帳戶只有在開戶時存入現金500 元，此後由莊敬高
      職電匯1 筆4, 970元款項，並曾有轉入一筆利息4 元之紀
      錄，除此以外均未有任何存入款項之紀錄，且該帳戶在97
      年1 月1 日以後，僅剩存款74元，之後並無任何提領款項
      之紀錄（此有上開帳戶之交易明細表可證，見偵一卷第40
      頁，本院卷第14、15頁），足見被告所辯上開帳戶供其母
      親存款及其多次申請助學金使用等情詞，與客觀事證不符
      。又上開帳戶既從97年1 月1 日起即僅剩餘額74元，且無
      任何款項匯入，被告亦自承助學金尚未提出申請，衡情被
      告當無特地攜帶該帳戶之存摺、提款卡前往銀行查詢餘額
      之需要，更何況如被告欲查詢提領帳戶內存款，只要使用
      提款卡即可，實無將上開帳戶之存摺、提款卡一併攜出，
      而徒增遺失之風險之理，然被告竟稱其將上開銀行帳戶之
      存摺、提款卡及寫有密碼之記事本放在背包內攜帶外出，
      顯與常理不符，不足採取。
    3.此外，如被告之目的係預備向學校申請助學金，只要其符
      合資格並在期間內提出申請即可，又一般人在金融機構開
      立帳戶，係與金融機構訂立不定期之消費寄託契約，如未
      發生特殊情事，自無被銀行單方面取消帳戶或突然無法使
      用之理，衡情實難以想像被告有何須先到銀行確認帳戶可
      否使用之必要性；再者，無論於警詢、本院準備程序或審
      理中，被告均能正確陳述上開帳戶之提款卡密碼為：「79
      0709」，且並陳稱該密碼是其農曆生日等語甚明（見偵一
      卷第12頁，本院卷第27頁、50頁反面），則被告本人熟記
      該組上開帳戶之密碼，且該組密碼為被告之生日，非無意
      義之數字組合，衡情亦無特別將提款卡密碼抄寫在記事本
      上之必要，此更足以佐證被告辯稱帳戶失竊之情，顯與事
      理有違，屬虛構之詞。
    4.另審酌一般人向金融機構申請辦理銀行帳戶，申請人除須
      在申請書上填載姓名、年籍、聯絡方式等資料以外，尚必
      須提出身份證件以供查驗，因之金融機構帳戶可與持有人
      真實身份相聯結，又偵查機關亦常以追查金融機構帳戶申
      辦人之真實身份為偵辦案件方式，是金融機構帳戶資料往
      往為檢、警機關追查犯罪行為人之重要線索，從而，詐騙
      集團成員為避免遭查緝，於下手實施詐騙前，自會先取得
      與自身無關聯且安全無虞之金融機構帳戶以供被害人匯入
      款項及提領之用；而金融機構帳戶如係遺失提款卡或遭人
      竊取時，該帳戶之所有人極有可能會向金融機構辦理掛失
      止付並向警方報案，甚或掛失補辦帳戶之存摺、提款卡後
      ，自行將存入帳戶內之金錢領走，任何具一般智識程度之
      詐騙集團成員對此當知之甚稔，其既有意利用他人帳戶作
      為詐騙工具，為避免詐騙得手之資金遭到凍結而無法提領
      ，除非已經測試確認該金融機構帳戶確實可以使用，當無
      選擇一隨時會遭真正存款戶掛失而無法使用之帳戶之可能
      ，輔以現今社會上，存有不少為貪圖小利而出售、出租自
      己帳戶供他人使用之人，則詐騙集團成員僅需支付少許對
      價或以信用貸款、工作等將來利益為誘餌，即可取得可完
      全操控而無庸擔心被人搶先掛失之帳戶運用，更無冒險使
      用他人遺失或遭竊之金融機構帳戶之必要。然依卷附被告
      申設之上開銀行帳戶之交易往來明細觀之，均未見詐騙集
      團成員在使用該帳戶前以小額現金進出帳戶以為測試之情
      形（見本院卷第15頁），足見詐騙集團成員取得該帳戶後
      ，對於可運用該帳戶詐欺他人之事甚有把握，並無擔心該
      帳戶會被真正所有人提領、掛失之情形，是該帳戶絕非詐
      騙集團成員隨機找尋作案目標而竊得一情，益堪認定。
    5.本案上開銀行帳戶之存摺、提款卡、密碼不可能係被告所
      稱遺失之事實，業經本院論述如前，又倘若被告係因將上
      開銀行帳戶之存摺、提款卡、密碼交付予熟識親友使用，
      或因其他原因，於不知情狀態下被他人提供予詐騙集團成
      員使用，只需據實向偵查機關陳明上情即可，自無必要捏
      造上開其遺失銀行帳戶之存摺、提款卡等不實陳述，從而
      ，顯見上開銀行帳戶之存摺、提款卡，絕非於被告不知情
      之情形下交至詐騙集團成員使用，而應為被告自己提供予
      他人使用之事實，亦屬灼明。
  (三)被告既確有將上開銀行帳戶交付予詐騙集團成員以詐騙被害
    人金錢等情，而被告提供上開銀行帳戶之存摺、提款卡、密
    碼供詐騙集團成員作為供被害人匯款之用，尚非直接向被害
    人施以欺罔之詐術行為，又本案並無證據證明被告有參與前
    開不詳詐騙集團成員所為詐欺取財犯行之構成要件行為，是
    被告所為，應屬提供帳戶資料予詐欺集團，對該集團成員遂
    行詐欺取財犯行，資以助力之幫助行為無疑。再者，今日社
    會大眾至金融機構如銀行、郵局等開設帳戶使用，均十分便
    利，且無特殊身份限制，苟有使用金融存款帳戶之正當用途
    ，自得以本人名義或可信賴之親友申請，如使用他人名義之
    帳戶，反須承受帳戶名義人利用通知掛失止付及換摺等方式
    ，盜領帳戶內款項之風險；故苟非具意圖以他人金融機構帳
    戶從事不法用途，藉以逃避查緝，自無向他人借用之理；加
    以目前電話詐騙橫行，受害者不計其數，屢經媒體以顯著篇
    幅報導，而詐騙集團成員為遂行詐欺取財之目的並逃避查緝
    ，於進行詐騙行為之前，本即會先取得人頭帳戶以供被害人
    匯款，是依一般人通常之知識、經驗，應可瞭解他人要求交
    付金融機構帳戶，目的乃為隱匿實際犯罪行為人之身份並逃
    避追查，而作為詐騙集團取得不法犯罪所得之用，是則被告
    交付上開銀行帳戶存摺、提款卡、密碼之時，對於該等物品
    將被詐騙集團成員利用於對不特定人訛詐財物，以規避偵查
    機關偵查、遂行詐欺目的等節，應有所預見，則被告主觀上
    應有容認前揭犯罪事實發生之意欲。從而，被告確有幫助真
    實姓名、年籍不詳之成年人利用其銀行帳戶資料實施詐欺取
    財犯行之不確定故意，甚為顯明。
  (四)另本案因被告不承認犯罪，是即無直接證據可認定被告係何
    時將上開銀行帳戶資料交付予詐騙集團成員使用。又詐騙集
    團成員係於97年12月1 日指示被害人匯款至上開銀行帳戶；
    另被告陳稱上開帳戶於97年11月27日遭竊之情，雖不足採信
    ，惟考量詐騙集團成員為掌握時效，避免提供帳戶者反悔或
    察覺有異，通常會儘早使用已取得之帳戶，是應可推認被告
    所稱97年11月27日為其喪失上開銀行帳戶之占有之時點，亦
    屬合理，是應可認定本案被告提供上開銀行帳戶之存摺、密
    碼、提款卡予他人之時間為97年11月27日。另按刑法上之幫
    助犯，以正犯已經犯罪為構成要件，故幫助犯無獨立性，如
    無他人犯罪行為之存在，幫助犯即無由成立（最高法院60
    年臺上字第2159號判例要旨參照）。又幫助犯係從屬於正犯
    而成立，以正犯已經犯罪為要件，故幫助犯並非其幫助行為
    一經完成即成立犯罪，必其幫助行為或其影響力持續至正犯
    實施犯罪時始行成立，故就幫助犯而言，不僅其追訴權時效
    、告訴期間均應自正犯完成犯罪時始開始進行，即其犯罪究
    係在舊法或新法施行期間，應否為新舊法變更之比較適用暨
    其犯罪是否在減刑基準日之前，有無相關減刑條例規定之適
    用等，亦應以正犯犯罪行為完成之時點為準據（最高法院86
    年度臺上字第22號、96年度臺非字第253 號、96年度臺非字
    第324 號判決要旨參照），則本案被告犯罪行為完成之時間
    ，應為詐騙集團成員詐欺取財得手之時間，即97年12月2 日
    ，併予說明。
  (五)綜上所述，本案事證明確，被告犯行既經證明，應予依法論
    科。
二、按刑法上之幫助犯，係對於犯罪與正犯有共同之認識，而以
    幫助之意思，對於正犯資以助力，而未參與實施犯罪之行為
    者而言（最高法院75年度臺上字第1509號、84年度臺上字第
    5998號、88年度臺上字第1270號判決參照）。被告提供其所
    有之銀行帳戶予他人為上開詐欺取財犯行使用，雖並未參與
    犯罪之構成要件行為，然其係以幫助他人犯罪之意思，實施
    詐欺取財構成要件以外之行為，應依刑法第30條第1 項論以
    幫助犯。是核被告所為，係犯刑法第30條第1 項、第33 9條
    第1 項之幫助詐欺取財罪。又本案被告係幫助犯，情節較直
    接參與正犯詐欺行為為輕，爰依刑法第30條第2 項之規定，
    按正犯之刑減輕之。爰審酌被告本身雖未實際參與詐欺取財
    犯行，但其提供他人郵局帳戶資料供不法犯罪集團使用，不
    僅造成執法機關不易查緝犯罪行為人，嚴重危害社會治安，
    助長社會犯罪風氣，更造成被害人求償上之困難，惡性非輕
    ，且被告於偵查及本院審理中均否認犯行，態度難謂良好，
    並慮及被害人遭詐騙之損失金額，與被告之生活狀況、智識
    程度等一切情狀，量處如主文所示之刑，並考量被告於本案
    發生時就讀於技術學院，案發後休學入伍服役，尚未有正職
    之工作收入等情（均經被告陳明在卷，見本院卷第27、49頁
    、51頁反面），諭知如主文所示之易科罰金之折算標準。
據上論斷，應依刑事訴訟法第299 條第1 項前段，刑法第30條第
1 項前段、第2 項、第339 條第1 項、第41條第1 項前段，刑法
施行法第1 條之1 ，判決如主文。
本案經檢察官盧姿如到庭執行職務
中    華    民    國    99    年    1     月    21    日
                  刑事第十八庭  審判長法  官  游士珺
                                      法  官  林芳華
                                      法  官  陳思帆
上正本證明與原本無異。
如不服本判決應於收受送達後10日內向本院提出上訴書狀，並應
敘述具體理由；其未敘述上訴理由者，應於上訴期間屆滿後20日
內向本院補提理由書（均須按他造當事人之人數附繕本）「切勿
逕送上級法院」。告訴人或被害人如對於本判決不服者，應具備
理由請求檢察官上訴，其上訴期間之計算係以檢察官收受判決正
本之日期為準。
                                      書記官  林素霜
中    華    民    國    99    年    1     月    22    日
附錄本案論罪科刑所適用之法條：
中華民國刑法第339條
意圖為自己或第三人不法之所有，以詐術使人將本人或第三人之
物交付者，處5 年以下有期徒刑、拘役或科或併科1 千元以下罰
金。
以前項方法得財產上不法之利益或使第三人得之者，亦同。
前2 項之未遂犯罰之。
中華民國刑法施行法第1條之1
中華民國94年1 月7 日刑法修正施行後，刑法分則編所定罰金之
貨幣單位為新臺幣。
94年1 月7 日刑法修正時，刑法分則編未修正之條文定有罰金者
，自94年1 月7 日刑法修正施行後，就其所定數額提高為30倍。
但72年6 月26日至94年1 月7 日新增或修正之條文，就其所定數
額提高為3 倍。

司法院資訊處製作；財團法人民間司法改革基金會備份。
